臺灣高等法院臺南分院刑事判決　　　　　　九十一年度上易字第四九號　　　Ｇ
　　　上　訴　人　臺灣臺南地方法院檢察署檢察官
　　　被　　　告　丙　○　○
　　　選任辯護人　卓　平　仲
右上訴人因被告等詐欺案件，不服臺灣臺南地方法院九十年度易字第一六五○號中華
民國九十一年一月二十八日第一審判決（起訴案號：臺灣臺南地方法院檢察署九十年
度偵續字第四七號），提起上訴，本院判決如左：
      主      文
上訴駁回。
      理      由
一、公訴意旨略以：被告丙○○係位於臺南縣歸仁鄉○○村○○○街一七一號「王母
    宮」神壇之負責人，而被告乙○、丁○○則分別係被告丙○○之母親及胞弟，亦
    同在該神壇擔任義工，詎三人基於共同犯意之聯絡，意圖為自己不法之所有，自
    民國（下同）八十六年十月十二日起，至八十七年九月二十七日止，連續向告訴
    人甲○○誆稱辦法事有助夫妻感情融洽、子女乖巧及事業順利云云，使告訴人甲○○陷於錯誤，而委請被告丙○○辦理多項法事，並陸續交付新臺幣（下同）七
    十餘萬元予被告丙○○，嗣因上開法事均未發生被告丙○○所稱之效果，告訴人
    甲○○始知受騙，因認被告三人共同涉犯刑法第三百三十九條第一項詐欺罪嫌云
    云。
二、按犯罪事實應依證據認定之，無證據不得推定其犯罪事實；又不能證明被告犯罪
    者，應諭知無罪之判決，刑事訴訟法第一百五十四條、第三百零一條第一項分別
    定有明文。又事實之認定，應憑證據，如未能發現相當證據，或證據不足以證明
    ，自不能以推測或擬制之方法，為裁判基礎。（最高法院四十年臺上字第八六號
    判例意旨參照）再認定犯罪事實，所憑之證據，雖不以直接證據為限，間接證據
    亦包括在內，然無論直接或間接證據，其為訴訟上之證明，須於通常一般之人均
    不致於有所懷疑，而得確信其為真實之程度者，始得據之為有罪之認定，倘其證
    明尚未達到此一程度，而有合理性懷疑之存在時，即無從為有罪之認定。（最高
    法院七十六年臺上字第四九八六號判例意旨參照）且按刑法第三百三十九條第一
    項詐欺罪之成立，以意圖為自己或第三人不法所有，以詐術使人將本人或第三人
    之物交付為構成要件，所謂以詐術使人交付，必須被詐欺人因其詐術而陷於錯誤
    ，若其所用方法，不能認為詐術，亦不致使人陷於錯誤，即不構成該罪。（最高
    法院四十六年臺上字第二六○號判例意旨參照）而刑法詐欺罪所謂之「行使詐術
    」，乃指行為人陳述與「客觀事實不符之資訊」予相對人而言，亦即行為人所傳
    遞資訊之內容，必須係關於「過去或現在之事實」始足當之，如行為人所傳遞之
    資訊內容係屬關於未來事實或價值判斷時，因法院無從就此認定行為人之該等陳
    述內容與客觀事實不符，則亦難認其係行使詐術之行為。且關於事實之不告知，
    有時雖亦可認係詐術之手段，即依事實上之不告知，使對方陷於錯誤而交付財物
    ，亦可成立詐欺罪，然於社會交易上，事實之不告知並非在任何場合均值得以刑
    法非難之，依一般不作為犯之原則，須法律上負有告知義務者，始克相當，惟是
    否具有法律上之告知義務，非就公序良俗之評價標準或基於倫理、道德、宗教、
    社會等理由而認定之防止或作為義務，均可認為在法律上即負有告知義務，以免
    有違刑法罪刑法定主義之原則，即仍須視其不告知之程度是否已逾交易上所容認
    之限度，是否逾越社會上可認相當之範圍而定。再按中華民國人民，無分男女、
    宗教、種族、階級、黨派，在法律上一律平等；人民有信仰宗教之自由，我國憲
    法第七條、第十三條定有明文，而由此衍生「政教分離」、「國家對宗教中立性
    」等原則，使法院無從逕以認定宗教與「非科學信仰」之真實性，然此並不禁止
    法院判斷行為人是否相信自己所陳述之教義或神蹟為真實之主觀狀況，亦即法院
    所得審認者，並非行為人所傳述「非科學信仰」之真實與否，而係行為人主觀上
    對其所傳述之「非科學信仰」之真實性相信與否，如行為人信其所陳述之「非科
    學信仰」教義，或其所施之宗教民俗儀式為真實時，即難認主觀上有何詐欺之故
    意，而難與詐欺罪責相繩。
三、公訴人認被告丙○○、乙○、丁○○等涉犯前開詐欺罪嫌，無非以告訴人甲○○
    之指訴，參以被告丙○○無法提出具有道士資格之證書，卻索取高額費用替告訴
    人甲○○辦理法事，而事後並無被告所稱之效果等節，資為憑據。
四、訊之被告丙○○固坦認：其係「王母宮」神壇之負責人，其弟丁○○係該神壇之
    義工，二人自八十六年十月起至八十七年九月底止，先後為告訴人甲○○辦理六
    次法事，收取法事費用七十餘萬元等情不諱，然堅決否認有何詐欺犯行，被告丙○○辯稱：是告訴人委請伊幫忙辦法事，伊經告訴人同意，為告訴人辦理六次法
    事，辦理法事地點包括臺南縣南化鄉及高雄縣甲仙鄉山上、臺東縣山上及告訴人
    家中等處，所收費用除辦法事之法器費用外，其餘均作為王母宮之祀奉費用，法
    事的功用只是補氣運，並無詐騙情事，告訴人的錢都用在做法事上面，法事做完
    後，神明說一定要積德、布施、行善，才能生效，辦理法事只是從旁協助，還要
    本人做善事，由神明去定論，才能收到效果，這些效果伊有告知告訴人等語。被
    告丁○○辯稱：伊在王母宮擔任「筆生」，丙○○作法事時，會將神明所指示之
    事說出來，伊則將話記錄下來，伊並未向告訴人施詐術等語。被告乙○辯稱：因
    告訴人係鄰居，見伊等很興旺，主動來問伊的，伊是在王母宮賣香燭金紙，並沒
    有向告訴人稱作法事之效用，也沒有叫告訴人來作法事等語。經查：
    (一)本案被告丙○○確自八十六年十月間起，至八十七年九月底止，先後六次在臺
      南縣南化鄉、高雄縣甲仙鄉山上、臺東縣山上及告訴人家中等處，為告訴人辦
      理「奇門遁甲」及「安財位」等法事，被告丁○○則在旁擔任「筆生」，協助
      辦理法事等情，亦經被告丙○○、黃耿得等自承無訛，並與告訴人指訴之情節
      一致，堪信為真實。
    (二)按當事人互相表示意思一致，無論其為明示或默示，契約即為成立，民法第一
      百五十三條第一項著有明文，故契約不以書面為必要，乃著重於當事人間意思
      表示之合意，又民法上所謂之詐欺，係指欲表意人陷於錯誤，故意示以不實之
      事，令其因錯誤而為意思表示而言（最高法院五十六年臺上字第三三八○號判
      例意旨參照）。本案告訴人甲○○係請求「王母宮」神壇負責人丙○○為其辦
      理法事，希冀有助於夫妻感情、子女乖巧及事業順利，業據其迭次偵審中陳述
      無誤，則告訴人顯係以委託辦理法事之意思向被告等要約，被告丙○○、丁○○等則同意為告訴人辦理前開法事而為承諾，雙方因意思表示一致締結契約，
      被告等並依約為告訴人辦理六次法事，告訴人則依辦理法事之進度，逐次給付
      法器及辦理法事、祭祀之相關費用，按諸契約自由的精神，雙方當事人既均係
      出於自由意思而締結契約，且告訴人甲○○對於上開契約之內容，其支付相關
      費用係在委託辦理法事乙節亦知悉清楚，即無陷於錯誤可言，雖告訴人希冀辦
      理上開法事，有助於夫妻感情、子女乖巧及事業順利，惟此乃其締結契約之動
      機，被告等既已依契約內容辦理相關法事，則告訴人締約之動機縱未獲滿足，
      亦難認其係受被告等詐欺而締約。徵之被告丙○○亦陳稱：伊有告知甲○○，
      作法事只能補助人的氣運，不能決定人的一生等語（見偵查卷第三九頁），益
      徵締約當時，告訴人已受告知，並乃出於意思自由決定締結契約無疑。
    (三)又告訴人雖陳稱作「奇門遁甲」、「安財位」等法事所用之法器，乃被告虛報
      價錢，超乎一般行情，然證人即從事古董買賣之李錫銓證稱：渠從事古董買賣
      ，被告丙○○當時有向渠買八卦、避邪、銅錢之類的東西，‧‧‧估價單內容
      應該無誤等語（見原審卷第一○五頁），並經本院核對卷內所附之估價單四紙
      （見原審卷第三五頁至第三九頁），共計九萬五千八百一十元，則與告訴人所
      稱每次辦理法事之金額相當，況宗教、民俗信仰，本即有超越理性、科學之特
      質，無法以一般科學知識來判斷，更難以現有之科技技術加以驗證證明，對於
      宗教器物之價值亦往往取決於信徒之主觀判斷，本不能僅以信徒因信仰所支付
      之金額，多出一般交易常情，即據以論斷信徒必因此受騙而陷於錯誤。
    (四)至被告等辦理前開法事，是否有助於夫妻感情、子女乖巧及事業順利之效果，
      因屬認定宗教與「非科學信仰」之真實性，揆諸首開說明，基於國家對宗教中
      立性之原則，本院即無從審酌。然辦理法事是否可達信眾所祈求之效果，其相
      信程度固因人而異，然信眾至廟宇、神壇拜拜時，均依其各人境遇之不同，祈
      求財富、事業、婚姻、子嗣、考試、消災或解厄等等，不一而足，信徒主觀上
      應係相信渠等信仰之神明存在，而對於祈求事項抱持著可能發生之心態而為之
      ，亦即「寧可信其有，不可信其無」，事後縱未如願，亦能因心靈上有所希望
      或寄託，而得到情緒上之舒緩及滿足，故宗教及民間信仰中，本存在有「不確
      定發生所祈求效果」之認知，衡諸常情，一般心智正常之人亦應對此有所認識
      。而告訴人已四十多歲，其學歷為高中畢業，並據其陳述在卷，其應有相當之
      社會閱歷及智識程度甚明，其對民俗宗教信仰上之不確定性應知之甚詳，況參
      諸告訴人於原審審理時亦稱：伊當時相當無助，認為可以試試看等語，亦可推
      知告訴人當時即知並無絕對「有求必應」之結果，乃基於主觀上之希望，以或
      許可能有效之心態，委請被告等人為其辦理法事，至堪明確，故其斷無因事後
      未達所希冀之預期效果，即主張當時乃受詐騙，而陷於錯誤之理。
    (五)另被告丙○○稱：辦法事有效果，但純粹是補氣運的，‧‧‧事後一定要佈施
      、行善，由神明去定論，不是由伊認定等語，足認被告丙○○確實相信法事有
      一定之效果，縱被告丙○○認施作法事之後，因告訴人個人緣故，未達其施作
      法事所預設之目標、效果，然其既對所祀奉神明及作法事之效果深信不疑，依
      首開說明，亦難認其有何明知不實而為前開行為之詐欺故意。
    (六)又被告等亦均依約辦理法事乙情，亦據告訴人陳稱：作法事當時伊在場，被告
      等確實有作法事等語無誤。而經本院檢送被告等所提之收據三紙送臺南市道教
      會送鑑定之結果，據該會九十一南市道教字第○二○號函覆稱：檢送收據三張
      之內文為道教法事所用「奇門遁甲」之法器無誤；於必要時神尊起駕辦理等語
      ，則益徵被告等所列民俗儀式所需之法器，及所為之法事，確有所依憑，告訴
      人事後雖認為法事未達其理想或目的，尚不得因此逕認其委請被告等辦理法事
      ，係遭被告等施用詐術而陷於錯誤。
    (七)再被告丁○○係在該神壇任「筆生」，記載被告丙○○於神明起駕時所為陳述
      ，被告乙○則於該神壇販售香燭、金紙，被告丙○○並無詐欺犯行，已如前述
      ，更難認被告丁○○、乙○有何告訴人所指之詐欺犯行。被告乙○雖曾告知告
      訴人，關於其孫黃靜琳罹患血癌嗣後治癒之事，然究其性質亦僅為陳述信仰經
      驗，被告乙○亦稱：黃靜琳是丙○○的女兒，得癌症不是光榮的事，沒有四處
      聲張之必要，只是透露伊照顧病人的辛酸給大家聽而已等語（見本院卷九十一
      年四月十五日勘驗筆錄），則縱告訴人因此加深信仰，亦無足認被告乙○有何
      詐欺情事。
五、原審法院認被告丙○○、丁○○、乙○所為，均與詐欺罪之構成要件有間，且復
    查無其他積極證據，足證告訴人之交付財物，係因被告丙○○、丁○○、乙○等
    人，施用詐術使其陷於錯誤所致，因而為被告等無罪之諭知，經核於法並無違誤
    。檢察官上訴意旨，仍執前詞，指摘原判決不當，並無可取，為無理由，應予駁
    回。
據上論結，應依刑事訴訟法第三百六十八條，判決如主文。
本案經檢察官曾銘芳到庭執行職務。
中    華    民  國      九十一      年      八      月      七        日
                                  臺灣高等法院臺南分院刑事第三庭
                                      審判長法官  黃    崑    宗
                                            法官  莊    俊    華
                                            法官  林    勝    木
右正本證明與原本無異。
不得上訴。
                                      法院書記官  吳    秋    賢
中    華    民    國      九十一      年      八      月     八         日
